【裁判字號】    99,上,100
【裁判日期】    990928
【裁判案由】    撤銷仲裁判斷
【裁判全文】
臺灣高等法院高雄分院民事判決           99年度上字第100號
上  訴  人  頂高科技股份有限公司
法定代理人  乙○○
訴訟代理人  李文禎律師
            黃如流律師
            黃小舫律師
被上訴人    通遠營造股份有限公司
法定代理人  甲○○
訴訟代理人  黃振銘律師
上列當事人間請求撤銷仲裁判斷事件，上訴人對於民國99年4 月
7 日臺灣高雄地方法院99年度仲訴字第1 號第一審判決提起上訴
，本院於99年9 月14日言詞辯論終結，判決如下：
    主  文
上訴駁回。
第二審訴訟費用由上訴人負擔。
    事實及理由
一、上訴人起訴主張：伊與被上訴人於民國94年1 月27日就「岡
    山本洲工業區新建廠房營造工程」訂立承攬契約，由被上訴
    人負責該廠房之興建事宜（下稱系爭工程及系爭契約）。嗣
    因被上訴人之施工進度嚴重落後，兩造乃於95年1 月24日就
    完工日期及追加工程款等事宜另行協議，並由被上訴人書立
    切結書（下稱系爭切結書），承諾於95年2 月20日前完工交
    付，若未按期完工則無條件放棄未領工程款。詎被上訴人竟
    以伊未為給付剩餘及追加工程款合計新台幣（下同）4,604,
    691 元，向中華民國仲裁協會聲請仲裁，經該會於98年7 月
    17日作成97年度仲雄聲義字第021 號仲裁判斷書（下稱系爭
    仲裁判斷），命伊應給付3,035,588 元及自97年11月1 日起
    算之法定遲延利息並負擔66% 仲裁費用。惟系爭契約雖有仲
    裁條款之約定，但被上訴人係以系爭切結書為請求依據聲請
    仲裁，而切結書之約定內容已超出系爭契約之範圍，且屬兩
    間另行成立之契約關係，自不適用系爭契約關於仲裁條款之
    約定，乃仲裁庭竟仍審議並作成仲裁判斷，顯有仲裁判斷逾
    越仲裁協議範圍之違法；又兩造並未就本件仲裁明示合意適
    用衡平原則，然系爭仲裁判斷就被上訴人有無依系爭切結書
    之協議期限完工乙節，形式上雖未使用衡平原則之字眼，卻
    以被上訴人所自行製作之文書而非伊之驗收文件為依據，認
    定被上訴人業已依限完工，亦違反舉證責任分配法則，而實
    質上適用衡平原則，亦有違誤；另仲裁判斷就伊聲請傳喚之
    證人及所提出之雇工款項總結表，並未說明不予傳喚或為何
    不採之理由，即有應附理由而未附之違法，伊依自得依仲裁
    法第38條第1 款、第2 款、第40條第1 項第1 款、第4 款之
    規定請求撤銷系爭仲裁判斷。爰依仲裁法第40條規定，提起
    本訴，並聲明求為將系爭仲裁判斷所為命上訴人給付3,035,
    588 元本息及負擔仲裁費用之部分予以撤銷之判決。
二、被上訴人則以：伊曾就系爭契約之工程款爭議本於系爭契約
    及切結書起訴請求上訴人給付（原審97年度建字第42號），
    上訴人抗辯應先經仲裁程序，原審乃裁定命伊提付仲裁，故
    伊之聲請本件仲裁係因上訴人之聲請及法院之裁定，而系爭
    切結書既係在處理兩造間因系爭契約所衍生之爭議，則切結
    書所載事項亦屬系爭仲裁範圍，甚為明確。又上訴人於仲裁
    程序中就伊提出之電子郵件及公司函文並未爭執，且對兩造
    承辦人員協商會議紀錄譯文及伊於95年2 月20日派員針對施
    工完成項目進行點交並已進廠生產等內容亦未及時駁斥，故
    仲裁庭就此卷內所有證據資料予以綜合判斷，依自由心證原
    則認定系爭工程已依限完工，並未適用衡平法則，上訴人主
    張有適用衡平法則，顯有誤會。另上訴人雖曾聲請傳喚證人
    ，但因該等證人均經合法傳喚而未到，且經上訴人表明捨棄
    傳喚，則其再以此理由主張撤銷，實屬無據，至雇工款項總
    結表部分，亦經仲裁庭為判斷，並無未附理由情事等語，資
    為抗辯。
三、原審經審理後，駁回上訴人之請求。上訴人提起上訴，並於
    本院聲明：(一)原判決廢棄。(二)中華民國仲裁協會97年度仲雄
    聲義字第21號仲裁判斷所為命上訴人給付3,035,588 元及自
    年11月1 日起至清償日止，按年息5%  計算之利息，並負擔
    66% 仲裁費用部分應予撤銷。(三)第一、二審訴訟費用由被上
    訴人負擔。被上訴人則聲明：(一)上訴駁回。(二)第二審訴訟費
    用由上訴人負擔。
四、兩造爭執及不爭執事項：
  (一)不爭執部分：
  1.兩造於94年1 月27日訂立系爭契約，由被上訴人承攬上訴人
    之系爭工程，工程總價為3,520 萬元（未稅），有系爭契約
    在卷可稽（見原審第16～23頁）。
  2.被上訴人於95年1 月24日書立系爭切結書，其內容記載「通
    遠營造股份有限公司於民國94年1 月27日，承攬頂高科技股
    份有限公司之岡山本洲工業區新建廠房營造工程，向頂高科
    技股份有限公司預支工程款新台幣2,000,000 元整，並簽立
    此切結書保證下列事項：…(3)整體工程須於民國95年1 月27
    日前完成，並於民國95年2 月20日前，將本工程交屋給頂高
    科技股份有限公司。頂高科技股份有限公司同意剩餘工程款
    新台幣2,010,920 元整以30天票期，稅金新台幣1,919,271
    元整現金支付給予通遠營造股份有限公司。倘若無法於上述
    時間完成，願無條件放棄所有未領之工程款」等語。有系爭
    切結書在卷可憑（見原審第24頁）。
  3.被上訴人曾因系爭工程之給付工程款爭議對上訴人起訴請求
    ，經原審以97年度建字第42號給付工程款事件審理時，上訴
    人向原審聲請裁定停止訴訟及命被上訴人於一定期限內提付
    仲裁。經原審裁定准許，有該準備程序筆錄及裁定在卷可稽
    （見原審第87～89頁）。
  4.被上訴人提起仲裁後，中華民國仲裁協會於98年7 月17日作
    成系爭仲裁判斷，其主文為「相對人（即上訴人）應給付聲
    請人（即被上訴人）新台幣3,035,588 元（含稅），及自97
    年11月1 日起至清償日止按年息5%計算之利息。聲請人其餘
    之請求駁回。仲裁費用由相對人負擔66% ，餘由聲請人負擔
    。」有系爭仲裁判斷書在卷可憑，並經本院依職權調取仲裁
    卷查明屬實（見原審第8～15頁）。
  (二)爭執部分：
  1.系爭仲裁判斷有無逾越仲裁協議範圍之情形。
  2.系爭仲裁判斷有無違法適用衡平原則之情形。
  3.系爭仲裁判斷有無應附理由而未附理由之情形。
五、系爭仲裁判斷有無逾越仲裁協議範圍之情形部分：
  (一)按仲裁判斷逾越仲裁協議之範圍者，當事人得對於他方提起
    撤銷仲裁判斷之訴，仲裁法第40條第1 項第1 款固定有明文
    。惟所謂仲裁判斷逾越仲裁協議之範圍，係指就當事人約定
    仲裁以外之事項作成判斷而言。經查，系爭契約第12條約定
    ：「兩造因履約而生爭議者，應依法令及契約規定提付仲裁
    」有系爭契約在卷可稽（見原審卷第21頁），且為兩造所不
    爭執。則如係就兩造於系爭契約有效期間內所發生之履約爭
    議事項所為之仲裁判斷，即應認未逾越仲裁協議之範圍。又
    系爭切結書乃兩造於系爭契約履約過程中，因被上訴人施工
    進度落而就系爭工程之完工日期及工程款之金額、給付方式
    所為之協議，為兩造所不爭執，且從切結書之內容僅就系爭
    工程款之金額、期限及違約效果為約定，並未就系爭工程之
    其他承攬事項為協商觀之，亦可佐證該切結書僅係兩造就完
    工期限及給付條件而調整原契約約定之內容，並無另訂新約
    之意，則該切結書所未提及之事項，自仍以系爭契約之約定
    為依據。而系爭切結書既未變更系爭契約原有之仲裁協議，
    且該切結書又作為系爭契約內容之一部分，則就系爭契約及
    切結書之履約爭議事項，自仍屬仲裁協議之範圍，故本件仲
    介判斷之認定雖涉及系爭切結書之內容，但仍未逾越仲裁協
    議之範圍。況被上訴人原係基於系爭契約及切結書之法律關
    係而以起訴之方式為請求，因上訴人於該訴訟中向原審聲請
    裁定停止訴訟及命被上訴人於一定期限內提付仲裁，經原審
    裁定准許後，被上訴人始提付本件仲裁，有該準備程序筆錄
    及裁定在卷可稽。則上訴人顯亦係認系爭切結書係為系爭契
    約之補充文件，被上訴人請求之相關事項仍在仲裁協議之範
    圍內，始為上開提付仲裁之抗辯。故上訴人於仲裁判斷命其
    應給付後，再主張系爭切結書不在仲裁協議範圍內，不僅與
    原有仲裁約款不符，更與誠信原則有違，自不足採。
  (二)至上訴人雖抗辯系爭切結書係達成上訴人不追究被上訴人之
    遲延責任，而被上訴人則應依切結書所示期限完工，否則同
    意放棄所有未領工程款之協議，屬以他種法律關係替代原有
    法律關係之創設和解性質，並援引最高法院83年台上字第62
    0 號判例意旨為依據，認被上訴人僅得依切結書之關係為請
    求，不得再主張系爭契約之內容，自無仲裁約款之適用等語
    。然查，系爭切結書僅在於調整系爭契約原約定之完工期限
    及如違約時之效果（即被上訴人同意不領取工程款），就系
    爭工程之其他承攬事宜均未為任何變更或調整，業如前述，
    可見系爭切結書並未替代系爭契約，與上開判例意旨所述情
    形並不相同，上訴人所稱係屬創設性質，不再受系爭契約之
    拘束，即難採信。況上訴人先則要求應提付仲裁，同意由仲
    裁判斷替代法院之審理裁判，繼而主張不受不利仲裁判斷之
    拘束，要求法院撤銷仲裁判斷另為審理，就訴訟法上之誠信
    原則而言，顯有違背，其此部分抗辯，即難採信。
六、系爭仲裁判斷有無違法適用衡平原則之情形部分：
  (一)經查，本件兩造於系爭契約中關於履約爭議之處理，並無適
    用衡平仲裁之約定，且於仲裁程序中亦未明示同意適用衡平
    原則為判斷等事實，雖為兩造所不爭執，並經本院依職權取
    該仲裁卷查明屬實，則系爭仲裁判斷自不得適用衡平法則為
    處理。然所謂衡平判斷，係指在事實明確之狀況下，法律或
    契約未明白規定或約定其法律效果，由裁判者援用衡平法則
    ，以為紛爭之解決而言。而依仲裁判斷書理由欄之記載，仲
    裁庭係經審酌兩造於95年1 月4 日簽訂之未完成工程項目清
    單及協議書與被上訴人於95年1 月21日之函文、同年1 月22
    日之郵電等相關證物後，認被上訴人雖未依契約完備完工程
    序，但兩造已有辦理完工之驗收事實作為，並參酌被上訴人
    所提95年2 月25日之函文、95年2 月26日之郵電及兩造於95
    年1 月23日之協商會議記錄譯文，而為被上訴人已於95 年2
    月20日完工之判斷。此項判斷乃係仲裁庭本於其就證據取捨
    認定之職權，並就系爭契約之解釋所為之判斷，並無任何論
    及或參酌衡平原則而為認定之情事。
  (二)至上訴人雖主張被上訴人所提出及仲裁庭所認定有依限完工
    之95年2 月25日及95年2 月26日函文及郵電，係屬被上訴人
    片面之詞，上訴人亦未曾收受該文書，在上訴人否認之情形
    下，被上訴人自應為舉證證明，乃仲裁庭並未求責令被上訴
    人為舉證，即逕行認定被上訴人有依限完工，顯係實質上適
    用衡平原則為判斷等語。然仲裁庭就被上訴人有依限完工之
    事實所為之判斷，係依據上述各項資料所為之審酌及認定，
    而上述各項資料之證明力如何，則為仲裁庭依該證據資料之
    形式及實質內容，本其自由心證而為全論述意旨之斟酌結果
    ，尚無上訴人所稱係適用衡平原則而為認定之情事。上訴人
    此部分論述，本院經斟酌後，仍難為其有利之認定。
七、系爭仲裁判斷有無應附理由而未附理由之情形部分：
  (一)按仲裁法第40條第1 項第1 款及第38條第2 款固規定：「仲
    裁判斷書應附理由而未附者」得為撤銷仲裁判斷之理由。但
    所謂仲裁判斷應附理由而未附理由，係指仲裁判斷書於當事
    人未依同法第33條第2 項第5 款但書約定無庸記載其理由時
    ，就聲請仲裁標的之判斷應附理由而完全未附理由之情形而
    言，該條款規範之事由與民事訴訟法第496 條第1 項第6 款
    所定「判決不備理由或理由矛盾者為當然違背法令」者未盡
    相同。倘仲裁判斷書已附具理由，縱其理由不完備，亦僅屬
    其判斷之理由未盡，與該條款所謂仲裁判斷應附理由而未附
    理由者不同，自不得據以提起撤銷仲裁判斷之訴。
  (二)本件上訴人主張系爭仲裁判斷對於其所聲請調查之證人未到
    ，並未說明未再行傳喚之理由，且未說明不採其所提出「自
    行雇工款項總結表」之理由，故有應附理由而未附理由之情
    事等語。惟查，上訴人於仲裁程序中固曾聲請傳訊林宛瑜、
    郭丞傑、周文雄等人，然其嗣後已表明捨棄傳訊郭丞傑、周
    文雄，另林宛瑜部分係為證明上訴人是否已將工程扣款發票
    交付被上訴人，而仲裁判斷就此部分已有說明不予傳訊之理
    由（見仲裁判斷書理由欄之六，即原審卷第13頁背面），則
    上訴人有關傳訊證人部分之論述，即不足採。又就上訴人所
    提之雇工款項總結表部分，系爭仲裁判斷雖未能論述其不採
    之理由，但於就認定被上訴人有依限完工部分，則於理由欄
    之「三、關於有無完工」及「四、關於切結書內聲請人之願
    無條件放棄所有未領工程款乙事」項下有說明認定之依據（
    見原審卷第12、13頁），則雇工款項總結表之未能詳為論述
    ，應僅屬理由有尚未完備而已，尚難認與上開仲裁法條文所
    稱應附理由而未附理由之情形不同，上訴人此部分主張，仍
    難採信。
八、綜上所述，系爭仲裁判斷並未逾越兩造仲裁協議之範圍，且
    就是否完工及完工日期判斷，雖有尚未完備之瑕疪，但業已
    附具相關之理由而非未付理由，而於其判斷過程亦未適用衡
    平法則。從而上訴人依仲裁法第38條第1 款、第2 款、第40
    條第1 項第1 款、第4 款之規定請求撤銷系爭仲裁判斷，為
    無理由，應予駁回。原審基此而為上訴人敗訴之判決，並無
    違誤。上訴意旨指摘原判決不當，求予廢棄改判，為無理由
    ，應予駁回。
九、據上論結：本件上訴為無理由，依民事訴訟法第449 條第1
    項、第78條，判決如主文。
中    華    民    國    99    年    9     月    28    日
                            民事第一庭
                                審判長法官  黃金石
                                法      官  林健彥
                                法      官  林紀元
以上正本證明與原本無異。
如對本判決上訴，須於判決送達後20日內向本院提出上訴狀，其
未表明上訴理由者，應於上訴後20日內向本院提出上訴理由書（
均須按他造當事人之人數附繕本）。上訴時應提出委任律師或具
有律師資格之人之委任狀，並依附註條文規定辦理。如委任律師
提起上訴者，應一併繳納上訴審裁判費。
中    華    民    國    99    年    9     月    28    日
                                書  記  官  吳華榮
附註：
民事訴訟法第466 條之1 ：
對於第二審判決上訴，上訴人應委任律師為訴訟代理人，但上訴
人或其法定代理人具有律師資格者，不在此限。
上訴人之配偶、三親等內之血親、二親等內之姻親，或上訴人為
法人、中央或地方機關時，其所屬專任人員具有律師資格並經法
院認適當者，亦得為第三審訴訟代理人。
第1 項但書及第2 項情形，應於提起上訴或委任時釋明之。

司法院資訊處製作；財團法人民間司法改革基金會備份。
